【裁判字號】    90,上易,636
【裁判日期】    900516
【裁判案由】    竊佔
【裁判全文】
臺灣高等法院臺中分院刑事判決          民國九十年度上易字第六三六號
    上  訴  人  臺灣南投地方法院檢察署檢察官
    被      告  丙○○
右上訴人因被告違反水利法案件，不服臺灣南投地方法院中華民國九十年一月十六日
第一審判決（民國八十九年度易字第四八九號，起訴案號：臺灣南投地方法院檢察署
民國八十九年度偵字第一六○二號），提起上訴，本院判決如左：
    主    文
上訴駁回。
    事    實
一、公訴意旨略以：被告丙○○（下稱被告）係增廣益實業股份有限公司（下稱增廣
    益公司）之實際負責人，竟意圖為自己不法之利益，自民國八十八年十月間起，
    接手經營增廣益公司後，即在南投縣水里鄉陳有蘭溪郡坑段之河川行水區內堆置
    砂石，佔用上開河川公地面積約一點七公頃，並在該位於河川行水區之碎解場內
    堆○點四八公頃，足以妨害水流，損害主管機關對於上開河川行水區之管理權益
    ；因認被告涉有刑法第三百二十條第二項之竊佔罪、及違反水利法第九十二條之
    一第一項中段之罪嫌等語。
二、按犯罪事實應依證據認定之，無證據不得推定其犯罪事實；刑事訴訟法第一百五
    十四條定有明文。又犯罪事實之認定，應憑真實之證據，倘證據是否真實尚欠明
    確，自難以擬制推測之方法，為其判斷之基礎；而認定犯罪事實之證據係指足以
    認定被告確有犯罪行為之積極證據而言，該項證據自須適合於被告犯罪事實之認
    定，始得採為斷罪資料，最高法院五十三年著有臺上字第六五六號、二十九年上
    字第三一○五號判例。且刑事訴訟上證明之資料，無論其為直接或間接證據，均
    須達於通常一般之人均不致有所懷疑，而得確信其為真實之程度，始得據為有罪
    之認定，若其關於被告是否犯罪之證明未能達此程度，而有合理懷疑之存在，致
    使無從形成有罪之確信，根據「罪證有疑，利於被告」之證據法則，即不得遽為
    不利被告之認定，亦有最高法院七十六年度臺上字第四九八六號判例可參照。
三、公訴意旨認被告涉有前開犯行，無非係以其於警訊、偵查中之自白、及經濟部水
    利處第四河川局現場取締紀錄表、現場測繪圖、現場照片為主要論據。
四、訊據被告堅決否認有何違反水利法及竊佔之犯行，辯稱：伊係自八十九年一月份
    才開始接手公司之營運，對之前業務及佔地情形並不清楚等語。經查：
（一）公訴人認定被告上開行為妨害水流，足以生損害於主管機關第四河川局之管理
      權益，應構成水利法第九十二條之一第一項中段之罪名。按該罪係以被告違反
      水利法第七十八條第九款在行水區內擅堆置砂石之規定，因而損害他人之權益
      ，為構成要件，被告現所經營之增廣益公司，固有於右開河川行水區內設置碎
      解場並堆置砂石，而佔用河川公地面積零點四八公頃等情，有經濟部水利處第
      四河川局現場取締紀錄表、現場測繪圖、現場照片、履勘現場筆錄可據，惟據
      經濟部水利局第四河川局之駐衛警甲○○於原審證稱：本件是否會影響水流，
      伊不清楚。」（見原審卷第廿三頁），於本院調查時更證謂：「被告經營之增
      廣益公司碎解場離水流區約二、三十公尺，平常不會影響水流。」，「在砂石
      場上游河川外路旁私有地上有一住家，但係在高地上、距離河川地高出很多、
      雨季來時，不會受影響。」（見本院卷第廿頁），且亦查無證據，足以認定被
      告有侵害他人權益之情，尚不能以被告在前開行水區內堆置砂石並設碎解場，
      即律以違反水利法第九十二條之一第一項中段之罪責，充其量僅科以同法條第
    一項前段之行政罰鍰。
（二）按刑法第三百廿條第二項之竊佔罪為即成犯，於竊佔行為完成時犯罪即成立，
      以後之繼續竊佔乃狀態之繼續而非行為之繼續，如在他人竊佔土地行為完成後
      ，始向其買受或收受，縱明知係因竊佔而得，仍予故買或收受，只能成立故買
      或贓物罪，與收買動產之盜贓初無異致，不能謂其故買或收受行為，即為竊佔
      不動產（最高法院八十一年度台上字第二一九八號判決可資參照）。經查，增
      廣益公司係早於八十五年八月二日，即經前台灣省政府建設廳核准設立登記在
      案，且當時之登記負責人為許玲惠，嗣後於八十八年九月十五日變更董事為廖
      學林，而於八十九年二月二日方登記由被告為董事一職，業經被告供陳在卷，
      且經證人曾成輝、張芳瑜、廖學林於偵查中證述綦詳，並有增廣益公司設立登
      記事項卡一份、及變更登記事項卡二份附卷足憑，應堪信為真實；又該公司之
      前任董事廖學林僅係登記名義上之負責人，其並未實際參與增廣益公司之砂石
      業務營運，當時之實際負責人係廖中上等情，雖據證人廖中上到庭否認證稱：
      伊係八十八年八月底時才與被告等人一同去增廣益公司了解營運情形云云，惟
      此部分事實，業據被告供述在卷，互核與證人廖學林、詹瑞禮、林慶佑、吳東
      訓分別於偵查及原審審理中到庭證述情節，大致相符；再查，被告係於八十八
      年年底時，因廖中上積欠其父親詹瑞禮債務，才協議受讓增廣益公司之經營權
      予被告，以資抵債，並約定由被告擔任董事，並自行出面經營一節，業據被告
      供承在卷，核與證人廖中上、詹瑞禮、張瓊櫻之證述情節相符，堪以採信，故
      被告既係自證人廖中上手中承接增廣益公司，縱使其於接手增廣益公司之營運
      時，已明知該公司有竊佔河川行水區及河川公地，作為設置碎解場及堆置砂石
      使用之情形，然上開土地既係業經他人竊佔而得之不動產，則被告繼續佔用該
      地堆置砂石之行為，亦僅屬贓物之利用，揆諸首揭說明，應與刑法之竊佔罪之
      構成要件有間，此外，復查無其他積極證據足資認定被告有何竊佔犯行，尚不
      能令負竊佔罪責。至於是否構成贓物罪，因未經起訴，本院不得逕予審理。
五、綜上，原審認不能證明被告犯罪，而為被告無罪之諭知，經核尚無不合，檢察官
    上訴意旨，仍執陳詞，指摘原判決不當，為無理由，應予駁回。
六、據上論斷，應依刑事訴訟法第三百六十八條，判決如主文。
本案經檢察官乙○○到庭執行職務。
中      華      民      國      九十     年       五      月    十六    日
                                  臺灣高等法院臺中分院刑事第一庭
                                        審判長法  官  陳  紀  綱
                                              法  官  蕭  錦  鍾
                                              法  官  陳  登  源
右正本證明與原本無異。
不得上訴。
                                              書記官  林  桂  鳳
中      華      民      國      九十     年       五      月     十七   日
                                                                        Ｉ


司法院資訊處製作；財團法人民間司法改革基金會備份。
